臺灣宜蘭地方法院刑事判決　　　　　　　 93年度易字第461號
公　訴　人　臺灣宜蘭地方法院檢察署檢察官
被　　　告　乙○○
上列被告因重利案件，經檢察官聲請簡易判決處刑（93年度偵字
第2839號），本院宜蘭簡易庭認不宜以簡易判決處刑，移送本院
適用通常訴訟程序審理，判決如下：
    主  文
乙○○無罪。
    理  由
一、公訴意旨略以：被告乙○○基於概括犯意，先於民國93年7
    月11日，在宜蘭縣羅東鎮新光遊樂場內，趁丙○○之妻子懷
    孕，丙○○急需用錢之際，以1個月為1期，每期每新臺幣（
    下同）1萬元收取利息1千元之方式（即月息10分），貸予丙○○現金1萬元，並預扣利息1千元（即實付9千元予丙○○
    ），而取得與原本顯不相當之月息10分重利。復於93年7月1
    2日，在宜蘭縣冬山鄉咬咬檳榔攤內，趁甲○○急需款項繳
    納信用卡、現金卡帳款之際，以1個月為1期，每期每1萬元
    收取利息2千元之方式（即月息20分），貸予甲○○現金1萬
    元，並預扣利息2千元（即實付8千元予甲○○），而取得與
    原本顯不相當之月息20分重利，因認被告乙○○涉有重利罪
    嫌。
二、按乘他人急迫、輕率或無經驗貸以金錢或其他物品，而取得
    與原本顯不相當之重利者，處一年以下有期徒刑、拘役或科
    或併科一千元以下罰金，刑法第344條固定有明文，惟犯罪
    事實應依證據認定之，無證據不得認定犯罪事實；不能證明
    被告犯罪者，應諭知無罪之判決，刑事訴訟法第154條第2項
    、第301條第1項分別定有明文。又事實之認定，應憑證據，
    如未能發現相當證據，或證據不足以證明，自不能以推測或
    擬制之方法，以為裁判基礎；認定不利於被告之事實，須依
    積極證據，苟積極證據不足為不利於被告事實之認定時，即
    應為有利於被告之認定，更不必有何有利之證據；認定犯罪
    事實所憑之證據，雖不以直接證據為限，間接證據亦包括在
    內，然無論直接或間接證據，其為訴訟上之證明，須於通常
    一般之人均不致有所懷疑，而得確信其為真實之程度者，始
    得據為有罪之認定，倘其證明尚未達到此一程度，而有合理
    之懷疑存在，致無從為有罪之確信時，即不得遽為不利於被
    告之認定；依刑事訴訟法第161條第1項之規定，檢察官對於
    起訴之犯罪事實，應負提出證據及說服之實質舉證責任，倘
    其所提出之證據，不足為被告有罪之積極證明，或其指出證
    明之方法，無從說服法院以形成被告有罪之心證，基於無罪
    推定之原則，自應為有利於被告之認定，最高法院著有40年
    台上字第86號、30年上字第816號、76年台上字第4986號、9
    2年台上字第128號判例意旨可資參照。又刑法上重利罪之成
    立，以取得與原本顯不相當之重利為構成要件之一，自應以
    行為人取得該項重利時，方屬既遂。而此之所謂取得，固不
    以現款之方式取得為必要，然仍須行為人已實際上取得該項
    重利或其財產上價值者，始足當之。倘僅以口頭或書面約定
    將來給付一定之重利者，即難認其犯罪已達既遂之程度。又
    該罪並無處罰未遂犯之規定，如僅約定未來給付重利者，則
    其既未取得重利，即與重利罪之構成要件有間，自難遽以該
    罪相繩。
三、本件公訴人認被告乙○○涉有前揭重利犯行，無非係以證人
    丙○○、甲○○之證詞；扣案由丙○○、甲○○所簽發之4
    張本票（各簽發2張，面額均為1萬元）等，為其論據。
四、訊據被告乙○○固不否認「伊於93年7月11日，在宜蘭縣羅
    東鎮新光遊樂場內，因丙○○之妻子懷孕急需用錢，伊遂借
    1萬元予丙○○，約定借款期限1個月，伊交付1萬元予丙○○後，丙○○拿了1千元予伊。伊於93年7月12日，在宜蘭縣
    冬山鄉咬咬檳榔攤內，因甲○○急需款項繳納信用卡、現金
    卡帳款，伊遂借1萬元予甲○○，約定借款期限1個月，伊交
    付1萬元予甲○○後，甲○○留下2千元予伊。」之事實，惟
    堅決否認涉有公訴人所指之重利犯行，辯稱「我是基於朋友
    關係方借款予丙○○、甲○○，我並未向他們收取利息。因
    為丙○○找了很多人借錢卻借不到，所以他拿1千元要請我
    吃飯。甲○○是自己留下2千元在桌上，我事後發現時，便
    打電話問甲○○，甲○○說下個月如果沒有錢，就還我8千
    元，事後甲○○亦僅還我8千元。丙○○與甲○○所簽發之
    本票，是他們自己主動交付的，是做為借款之擔保，我並未
    向他們收取重利。」等語，經查：
（一）證人丙○○固於警詢中指訴「我於93年7月11日向被告借
      款1萬元，約定每10天為1期，每期每1萬元利息1千元，我
      實拿9千元，先行扣除1期利息1千元，所以月息為30分。
      」云云（見警卷第14、15頁）（按檢察官、被告均同意將
      證人於警詢時所陳述之內容，採為本案證據），然其於檢
      察官偵訊時則改稱「我於93年7月11日向被告借1萬元，被
      告當場交付我1萬元，我再拿1千元給被告，那是1個月期
      限，那1千元是我自願給被告的。」等語（見偵查卷第17
      頁）。從而，綜合證人丙○○前後所為之證詞，可知就「
      為何交付1千元予被告」一事，依其警詢中之證詞顯指「
      向被告借款時，被告主動要求預扣之利息」，惟依其偵查
      中之證言，則係指「向被告借款時，證人主動交付予被告
      之款項」，其前後所述已有不一致。另就「係因多久之借
      期而交付1千元予被告」一事，依其警詢中之證詞顯指「
      係因10天之借期而交付」，惟依其偵查中之證言，則係指
      「係因1個月之借期而交付」，前後所言顯有矛盾。因此
      ，審酌證人丙○○就本案所為之證詞，有前述之矛盾不一
      情節，且該等內容並非一般瑣碎細節，殊難以係受記憶限
      制所致予以解釋，足見其證詞存有瑕疵，尚難採認為真實
      ，自無從依其證言而認定被告構成重利犯行。
（二）證人甲○○固於警詢時指訴「我於93年7月12日向被告借1
      萬元，利息每個月2千元，即月息20分，我先付2千元利息
      給被告。」云云（見警卷第18、19頁）（按檢察官、被告
      均同意將證人於警詢時所陳述之內容，採為本案證據），
      然其於檢察官偵訊及本院審理時則改稱「我本來是要向被
      告借2萬元，被告說現金沒有那麼多，只能夠湊1萬元借我
      ，過一陣子再看看有沒有。借錢時，利息是我自己提出的
      ，我自己說借2萬元，每1萬元1個月利息1千元，但我要拿
      2千元給被告時，被告不接受，我們2人在推拉，之後被告
      說他要回到檳榔攤睡覺，所以當我把錢放在被告房子桌上
      時，被告已經在檳榔攤睡覺，他並不知道我放了2千元，
      後來被告打電話來問我，我才說那2千元是我放的。之後
      ，我在借款後1個月內1次將8千元還給被告，被告便說之
      前留下的2千元也算是還的，所以我只還8千元給被告，之
      前的2千元不算是利息。」（見偵查卷第18頁、本院卷一
      第46至50頁）。從而，綜合證人甲○○前後所為之證詞，
      可知就「為何交付2千元予被告」一事，依其警詢中之證
      詞顯指「向被告借款時，被告主動要求預扣之利息」，惟
      依其偵查及本院審理中之證言，則係指「被告並不收利息
      ，係證人趁被告在檳榔攤睡覺之際，自行將2千元留在被
      告家中」，其前後所述已有不一致。另就「係因多少之借
      款而交付2千元予被告」一事，依其警詢中之證詞顯指「
      係因1萬元之借款而交付」，惟依其偵查及本院審理中之
      證言，則係指「係為了借2萬元而交付」，前後所言顯有
      矛盾。再就「所交付之2千元是否屬於利息」一事，依其
      警詢中之證詞顯指「借款1萬元之利息」，惟依其偵查及
      本院審理中之證言，則係指「借款1萬元所還之部分本金
      ，並非屬利息」，先後之證詞亦明顯不符。因此，審酌證
      人甲○○就本案所為之證詞，亦有前述之矛盾不一情節，
      且該等內容並非一般瑣碎細節，殊難以係受記憶限制所致
      予以解釋，足見其證詞存有瑕疵，尚難採認為本案證據，
      自無從依其證言而認定被告構成重利犯行。
（三）至於扣案之4張面額1萬元本票，固為證人丙○○、甲○○
      向被告借款時，所分別開立並交予被告收執者（各開立2
      張），然證人丙○○已於檢察官偵訊時結證「我簽發2萬
      元本票給被告，是給被告的保障，不要讓他擔心我無力償
      還。」等語明確（見偵查卷第17頁）、證人甲○○亦於本
      院審理時結證「向被告借款時，我要拿本票給被告，被告
      說不用，我說我不希望口說無憑，為了擔保我的信用，我
      還是拿本票給被告，本票只是做為借據使用，證明我有向
      被告借錢。」等情綦詳（見偵查卷第18頁，本院卷一第46
      、50頁），足見上開4張本票係作為借款之證明及擔保，
      並非用以清償借款之本息。是被告收受該4張本票之所為
      ，自非屬收取利息之行為，顯無從據此即認定被告已自證
      人丙○○、甲○○處收得重利，而構成重利犯行。
（四）綜上所述，公訴人所舉證據，均不足據以認定被告已自證
      人丙○○、甲○○處收得重利之事實，顯無從為被告有罪
      之積極證明。此外，復查無其他積極證據證明被告確有公
      訴人所指之重利犯行，揆諸首揭二之說明，自應為有利於
      被告之認定。從而，本件尚不能證明被告犯罪，依法應為
      被告無罪判決之諭知。
據上論斷，應依刑事訴訟法第452條、第301條第1項，判決如主
文。
本案經檢察官陳嘉瑜到庭執行職務
中　　華　　民　　國　　94　　年　　11　　月　　23　　日
                  臺灣宜蘭地方法院刑事第四庭
                      審判長法  官  林 惠 玲
                      　    法  官  郭 淑 珍
                            法  官  劉 家 祥
以上正本證明與原本無異。
如不服本判決，應於判決送達後10日內，向本院提出上訴狀（應
附繕本）。
                            書記官  邱 淑 秋
中　　華　　民　　國　　94　　年　　11　　月　　24　　日
